【裁判字號】    92,簡上,69
【裁判日期】    921231
【裁判案由】    返還信託登記物
【裁判全文】
臺灣雲林地方法院民事判決  九十二年度簡上字第六九號
    上  訴  人  乙○○
    被上訴人    甲○○
右當事人間請求返還信託登記物事件，上訴人對於中華民國九十二年八月二十六日本
院斗六簡易庭九十二年度六簡字第七三號第一審判決提起上訴，經本院於九十二年十
二月二十四日言詞辯論終結，判決如左：
    主      文
上訴駁回。
第二審訴訟費用新台幣肆仟參佰元由上訴人負擔。
    事      實
本件上訴人聲明：(一)原判決廢棄。(二)被上訴人在第一審之訴駁回。(三)第一、二審訴訟
費用由被上訴人負擔。
被上訴人聲明：(一)上訴駁回。(二)第二審訴訟費用由上訴人負擔。
兩造之陳述除與第一審記載相同者，予以引用外，上訴人補稱：本件分鬮契約書將系
爭土地分為三等分，被上訴人既已簽名於分鬮契約書，自應受分鬮契約書約定事項之
拘束，分鬮契約書既約定簽約人對於重測前斗六市○○○段虎尾溪小段五八之七、五
八之十、六二、一０一地號四筆土地，均有三分之一之持分，被上訴人自應受契約約
定事項之拘束，則被上訴人亦應將重測前斗六市○○○段虎尾溪小段五八之十、六二
、一０一地號三筆土地，持分之三分之一移轉登記予上訴人。被上訴人杜撰於法無據
之信託法，企圖無償取得他人之土地，實有違誠信原則。
    理      由
一、原審依被上訴人請求，命上訴人將坐落雲林縣斗六市○○段九六三地號，地目田
    ，面積五六九八平方公尺，權利範圍三七九四四九分之三三一九○之三分之一土
    地所有權移轉登記為被上訴人所有。原審斟酌全辯論意旨及調查證據之結果，以
    ：原告（即被上訴人）主張坐落雲林縣斗六市○○段九六三地號，地目田，面積
    五六九八平方公尺，權利範圍三七九四四九分之三三一九○之土地（以下簡稱系
    爭土地）原係黃劉燕玉所有，於八十一年十一月三十日黃劉燕玉與原告及黃嘉農
    、黃三民、黃秀雄書立分鬮契約書，約定重測前斗六市○○○段虎尾溪小段五八
    之七地號、五八之十地號、六二地號及一○一地號等四筆農地，由原告及黃三民
    、黃嘉農各取得三分之一，惟因農地受法令限制無法分割，上開五八之七及六二
    地號土地即以黃三民名義登記所有，同段五八之十地號土地則以原告名義登記，
    同段一○一地號土地以黃嘉農之名義登記所有，嗣因黃三民於八十六年十二月三
    日死亡，系爭五八之七地號土地之權利及義務均由繼承人即被告（即上訴人）繼
    承之事實，業據原告提出黃劉燕玉、黃三民之戶籍謄本、土地登記謄本、分契
    約書為證，並為被告所不爭執，堪信為真。而依分契約書上第二條約定：「
    .... 斗六市○○○段虎尾溪小段五八之七田零點伍捌肆貳公頃.... 五八之十田
    零點參玖伍玖公頃全部、六二田零點壹肆壹壹公頃全部、一０一田零點貳捌柒貳
    公頃全部，以上四筆農地丙（即黃三民）丁（即甲○○）戊（即黃嘉農）各以三
    分之一取得所有」、第四條約定：「茲為農地受法令限制尚無法分割，丙丁戊方
    同意斗六市○○○段虎尾溪小段六二、五八之七號兩筆以丙方登記所有，五八之
    十號暫以丁方登記所有，一○一號暫以戊方登記所有，嗣後需續辦分割，移轉絕
    無異議」，可知上開重測前斗六市○○○段虎尾溪小段五八之七、五八之十、六
    二、一０一地號四筆土地雖分別登記於原告及被告之父黃三民、黃嘉農名下，惟
    每人均有三分之一之持分。而其中地號五八之十、六二、一０一號等三筆土地，
    原本面積不等，但於八十二年四月十九日辦理合併分割，分割完成後分別登記予
    原告、黃三民、與黃嘉農之妻吳碧珍，原告分得重測前雲林縣保長段虎尾溪小
    段五八之十地號土地（重測後雲林縣斗六市○○段一二一六地號土地），面積二
    七四七平方公尺，黃三民分得重測前雲林縣斗六市○○○段虎尾溪小段六二地號
    土地（重測後雲林縣斗六市○○段一二八○地號土地），面積二七四七平方公尺
    ，黃嘉農分得重測前雲林縣斗六市○○○段虎尾溪小段一○一地號土地（重測後
    雲林縣斗六市○○段一二八一地號土地），面積二七四八平方公尺，被告之父黃
    三民所分得雲林縣斗六市○○○段虎尾溪小段六二地號土地，嗣於八十六年十月
    三日出賣予第三人黃源基，亦有土地登記簿謄本在卷可稽，堪信原告此部分之主
    張為真實。而分契約書上所約定由原告與黃三民、黃嘉農共有之四筆地，其中
    雲林縣斗六市○○○段虎尾溪小段五八之十、六二、一○一地號等三筆土地既經
    合併分割平分後，每人業已均等取得該土地之權利，則被告抗辯原告應先將登記
    在其名下之土地應有部分三分之一之權利移轉予被告，即屬無據。而雲林縣斗六
    市○○○段虎尾溪小段地號五八之七號土地既未與上述三筆土地合併分割，則依
    分契約書之約定，原告對於登記於被告名下坐落雲林縣斗六市○○○段虎尾溪
    小段地號五八之七號土地之應有部分應仍有三分之一之權利。從而，原告依分
    契約書及繼承之法律關係，請求被告將重測後坐落於雲林縣斗六市○○段九六三
    地號，面積五六九八平方公尺，權利範圍三七九四四九分之三三一九０之三分之
    一土地所有權（即重測前斗六市○○○段虎尾溪小段五八之七地號土地）移轉登
    記為原告，為有理由，而為原告勝訴之判決，於法核無違誤。
二、上訴意旨另以：被上訴人既已簽名於分鬮契約書，應受分鬮契約書約定事項之拘
    束，將重測前斗六市○○○段虎尾溪小段五八之十、六二、一○一地號三筆土地
    ，持分之三分之一移轉登記予上訴人。被上訴人杜撰於法無據之信託法，企圖無
    償取得他人之土地，有違誠信原則等語置辯。惟查，系爭土地於八十二年四月十
    九日經依分鬮契約書之約定辦理合併分割平分後，分別登記予被上訴人、黃三民
    、與黃嘉農之妻吳碧珍，而黃三民即上訴人之父親所分得重測前雲林縣斗六市○
    ○○段虎尾溪小段六二地號土地，嗣於八十六年十月三日出賣予第三人黃源基之
    事實，為上訴人所不爭執，是黃三民既已依分鬮契約書，辦理合併分割，取得其
    基於分鬮契約書所應得三分之一之權利，嗣並將其所取得之土地移轉予第三人，
    上訴人為黃三民之繼承人，自應承受被繼承人黃三民之一切權利、義務，不得再
    行請求依分鬮契約書，取得基於分鬮契約書所應得三分之一之權利，上訴人主張
    其對於被上訴人所分得之土地應有三分之一之權利，請求被上訴人將其所分得土
    地持分三分之一移轉予上訴人，自屬無據。次查，信託法於八十五年一月二十六
    日公布前，民法雖無關於信託行為之規定，然因私法上法律行為而成立之法律關
    係，非以民法有明文規定者為限，苟法律行為之內容不違反強行規定或公序良俗
    ，即應賦予法律上之效力。斯時實務上認為信託行為，係指委託人授與受託人超
    過經濟目的之權利，而僅許可其於經濟目的範圍內行使權利之法律行為而言（最
    高法院九十二年度臺上字第二四一一號判決參照）。信託法雖於八十五年一月二
    十六日始經公布施行，但信託法之規定，對於在該法施行前成立之信託行為，仍
    不妨以之為法理而予以適用，是上訴人主張原審以上訴人杜撰於法無據之信託法
    ，企圖無償取得他人之土地，有違誠信原則等語置辯，亦無足取。上訴意旨猶執
    前詞，就原審取捨證據、認定事實及解釋契約之職權行使，指摘原判決不當，求
    予廢棄，為無理由，應予駁回。
五、據上論結，本件上訴為無理由，依民事訴訟法第四百三十六條之一第三項、第四
    百四十九條第一項、第七十八條，判決如主文。
中      華      民      國    九十二    年    十二      月    三十一    日
                            臺灣雲林地方法院民事庭
~B審判長法官  陳宏卿
~B法      官  陳秋如
~B法      官  冷明珍
右為正本係照原本作成。
本判決不得上訴。
中      華      民      國    九十二    年    十二      月    三十一    日
~B法院書記官  朱克文


司法院資訊處製作；財團法人民間司法改革基金會備份。
